【裁判字號】    98,上易,882
【裁判日期】    981224
【裁判案由】    偽造文書
【裁判全文】
臺灣高等法院高雄分院刑事判決         98年度上易字第882號
上  訴  人  臺灣高雄地方法院檢察署檢察官
被      告  甲○○
上列上訴人因被告偽造文書案件，不服臺灣高雄地方法院98年度
審易緝字第23號中華民國98年10月2 日第一審判決（起訴案號：
臺灣高雄地方法院檢察署97年度偵字第1471號），提起上訴，本
院判決如下：
    主  文
原判決撤銷。
甲○○共同犯使公務員登載不實罪，共貳罪，各處拘役伍拾日，
如易科罰金，均以銀元參佰元即新臺幣玖佰元折算壹日；均減為
拘役貳拾伍日，如易科罰金，均以銀元參佰元即新臺幣玖佰元折
算壹日。應執行拘役肆拾伍日，如易科罰金，以銀元參佰元即新
臺幣玖佰元折算壹日。
    事  實
一、賴素珠（業經原審判刑確定）為甲○○之弟媳，匡徐月雲（
    業經原審判刑確定）則為甲○○之友人。民國（下同）81年
    間，甲○○與乙○○、柯炳宏、鄭吳麵、王李美化，共同出
    資購買坐落高雄縣大樹鄉○○段12之430 地號土地，並將土
    地登記於甲○○友人蘇宗傑名下，而由甲○○負責管理。嗣
    甲○○因積欠匡徐月雲款項無法償還，遂允諾將該土地所有
    權移轉登記至匡徐月雲名下，以擔保甲○○日後會依約清償
    債務，並於未能清償債務時，用以抵銷甲○○積欠匡徐月雲
    之款項。於93年5 月20日，甲○○、匡徐月雲在明知彼此間
    並無移轉該土地所有權真意之情形下，竟與知情之代書柯炳
    宏（應由檢察官另行處理），共同基於使公務員登載不實之
    犯意聯絡，由匡徐月雲提供其相關證件，甲○○則向不知情
    之蘇宗傑取得相關證件，而由柯炳宏至高雄縣鳳山地政事務
    所，以買賣為由，申請辦理將上開土地所有權移轉登記與匡
    徐月雲，致該地政事務所不知情之公務員，將「登記原因：
    買賣」、「所有權人：匡徐月雲」等不實事項，登載於其所
    掌之登記簿冊上，足生損害於地籍管理之正確性、土地登記
    之公信性及上開土地之其他投資人。之後，匡徐月雲發現上
    開土地因甲○○經營之三上營造工程股份有限公司（下稱三
    上公司）、三維營造工程股份有限公司（下稱三維公司）向
    銀行借款，設定有抵押權，且貸款銀行要求該土地之登記所
    有人須負連帶保證責任，否則將不繼續貸款予三上公司、三
    維公司，然因匡徐月雲無擔任上開借款連帶保證人之意願，
    而甲○○則希望能繼續向銀行借款，乃協議將上揭土地所有
    權移轉登記至賴素珠名下，以便由賴素珠擔任三上公司、三
    維公司上開借款之連帶保證人，待三上公司、三維公司依約
    償還銀行貸款後，再將上揭土地所有權移轉登記至匡徐月雲
    名下。嗣於94年5 月20日，甲○○、匡徐月雲、賴素珠、柯
    炳宏均明知並無移轉上揭土地所有權之真意，竟共同基於使
    公務員登載不實之犯意聯絡，由匡徐月雲、賴素珠提供相關
    證件，而由柯炳宏至高雄縣鳳山地政事務所，以買賣為由，
    申請辦理將上開土地所有權移轉登記予賴素珠，致該地政事
    務所不知情之承辦公務員，將「登記原因：買賣」、「所有
    權人：賴素珠」等不實事項，登載於其所掌之登記簿冊上，
    足生損害於地籍管理之正確性、土地登記之公信性及上揭土
    地之其他投資人。嗣乙○○發現上開土地移轉登記為賴素珠
    所有，乃向臺灣高雄地方法院檢察署提出告訴，因而查悉上
    情。
二、案經乙○○訴由臺灣高雄地方法院檢察署檢察官偵查起訴。
    理  由
壹、程序方面
    按被告以外之人於審判外之陳述，雖不符刑事訴訟法第159
    條之1 至第159 條之4 之規定，而經當事人於審判程序同意
    作為證據，法院審酌該言詞陳述或書面陳述作成時之情況，
    認為適當者，亦得為證據；又當事人、代理人或辯護人於法
    院調查證據時，知有第159 條第1 項不得為證據之情形，而
    未於言詞辯論終結前聲明異議者，視為有前項之同意，刑事
    訴訟法第159 條第1 項、第159 條之5 分別定有明文。查本
    判決所引用各項證據（含傳聞證據、非傳聞證據及符合法定
    傳聞法則例外之證據），檢察官、被告於本院審判程序時，
    就證據能力部分均表示無意見或同意引為證據，且於本院言
    詞辯論終結前，對於卷附具有傳聞證據性質之證據，既已知
    其情，卻未聲明異議，本院認該具有傳聞證據性質之證據，
    亦無任何違法取證之不適當情形，以之作為證據使用係屬適
    當，自均具有證據能力。
貳、實體方面
一、上揭犯罪事實，業據被告甲○○於原審及本院審理中均坦承
    不諱，復經證人即同案被告賴素珠、匡徐月雲於原審審理時
    證述：本件土地移轉登記之原因並非真實之買賣等語（見原
    審審易卷第21、22頁、第75頁背面），及告訴人乙○○（見
    偵(一)卷第77、78頁）、證人柯炳宏（見偵(一)卷第61、77頁）
    、蘇宗傑（見偵(一)卷第62頁）於檢察事務官詢問中之證述，
    暨鄭吳麵、甲○○簽立之確認書（見偵(一)卷第5 頁，確認前
    揭土地為甲○○、乙○○、柯炳宏、鄭吳麵、王李美化所共
    有）、同案被告賴素珠簽立之承諾書（見偵(一)卷第64頁，承
    諾上揭土地之銀行貸款能依約償還時，即會將該土地移轉登
    記為匡徐月雲所有）、上揭土地之異動索引紀錄、土地登記
    謄本（見偵(一)卷第21、22、141 頁）、土地買賣所有權移轉
    契約書（見偵(一)卷第89、145 頁）在卷可稽。足認被告之自
    白核與事實相符，自堪採為認定犯罪事實之依據。本案事證
    明確，被告之犯行均堪以認定，自應依法論科。
二、按行為後法律有變更者，適用行為時之法律。但行為後之法
    律有利於行為人者，適用最有利於行為人之法律，刑法第2
    條第1 項定有明文。再按行為後法律有變更者，應將行為時
    之法律與裁判時之法律比較適用最有利於行為人之法律；又
    新舊刑法關於刑之規定，雖同採從輕主義，惟比較時仍應就
    罪刑有關之共犯、未遂犯、連續犯、牽連犯以及累犯加重、
    自首減輕、暨其他法定加減原因、與加減比例等一切情形，
    綜其全部之結果，而為比較，再適用有利於行為人之法律處
    斷，而不得一部割裂分別適用不同之新舊法（95年第8 次刑
    事庭會議決議參照）。本件被告為上開犯行後，94年2 月2
    日修正之刑法則已於95年7 月1 日施行，上開論罪科刑所適
    用之刑法法律有所變更，詳述如下：
  1.法定刑有罰金刑部分，依修正後刑法第33條第5 款「罰金：
    新臺幣1 千元以上，以百元計算之」規定觀之，最低額為新
    臺幣1 千元；而修正前刑法第33條第5 款規定「罰金：銀元
    1 元以上」，銀元1 元即新臺幣3 元，是經比較後，以修正
    前刑法第33條第5 款規定較有利於被告。
  2.修正前刑法第28條原規定「2 人以上共同實施犯罪之行為者
    ，皆為正犯」，經修正為「2 人以上共同實行犯罪之行為者
    ，皆為正犯」，即將舊法之「實施」修正為「實行」。新法
    共同正犯之範圍已有限縮，排除陰謀犯、預備犯之共同正犯
    。新舊法就共同正犯之範圍既因此而有變動，自屬犯罪後法
    律有變更，而非僅屬純文字修正，應有新舊法比較適用之問
    題（最高法院96年度台上字第934 號判決意旨參照）。被告
    基於共同犯罪意思參與犯罪構成要件行為，不論依新舊法規
    定，均構成共同正犯，新法並非較有利於被告，依從舊從輕
    原則，應適用修正前刑法第28條之規定處斷。
  3.易科罰金之折算標準，依修正前刑法第41條第1 項前段及修
    正前罰金罰鍰提高標準條例第2 條規定，有期徒刑或拘役易
    科罰金，以銀元100 元以上300 元以下（即新臺幣300 元以
    上900 元以下）折算1 日；修正後刑法第41條第1 項前段規
    定，則改為以新臺幣1,000 元、2,000 元或3,000 元折算1
    日。比較新舊法，關於被告所處有期徒刑易科罰金之折算標
    準，以適用修正前之規定對其較為有利。
  4.綜合上開規定整體比較之結果，以適用行為時之舊法於被告
    較為有利，爰依刑法第2 條第1 項前段之規定，適用行為時
    即修正前之刑法予以論處。
三、核被告所為，均係犯修正前刑法第214 條之使公務員登載不
    實罪。被告就其於93年5 月20日之使公務員登載不實犯行，
    與同案被告匡徐月雲、柯炳宏間，有犯意聯絡及行為分擔，
    為共同正犯；被告就其於94年5 月20日之使公務員登載不實
    犯行，與同案被告匡徐月雲、賴素珠、柯炳宏間，有犯意聯
    絡及行為分擔，均為共同正犯。被告所犯上開2 罪間，犯罪
    時間相差1 年，且犯罪動機相異，顯係基於不同犯意而為，
    自應予以分論併罰。
四、原審認被告罪證明確，予以論罪科刑，固非無見；惟(1)本件
    經上開新舊法比較結果，既以適用修正前刑法第214 條較有
    利於被告，原審仍認被告係適用修正後之刑法第214 條，已
    有未洽。(2)被告就其於94年5 月20日之犯行，與匡徐月雲、
    賴素珠、柯炳宏為共同正犯，惟其判決理由漏載與賴素珠亦
    為共同正犯（見原判決書第4 頁第7 行），同有未洽。檢察
    官上訴意旨以原審量刑過輕為由，指摘原判決不當云云，查
    被告為上開犯行之動機固有可議，然其第一次犯行，係提供
    其債務之擔保，原債務尚無延緩清償可言；其第二次犯行，
    係為因應銀行換單要求，其原貸款金額並未因此而增加，卷
    內亦無證據顯示上開土地若未移轉為賴素珠名義，銀行即不
    願繼續予三上公司、三維公司融資之事。檢察官執此認原判
    決不當，尚無理由。惟原判決既有上開可議之處，仍屬無可
    維持，本院自應將原判決予以撤銷改判。審酌被告不以合法
    正當之方式處理土地移轉事宜，為求便利而以不實原因申請
    登記，使地政機關關於地籍管理之正確性、土地登記之公信
    性及該土地之其他投資人均受有損害，所為並無可取，惟其
    尚無犯罪前科，有臺灣高等法院被告前案紀錄表可憑，犯罪
    情節非重，且未獲得實質不法利益，犯後坦承犯行，態度尚
    可等一切情狀，就其所犯上開二罪，各量處如主文第2 項所
    示之刑，並諭知如易科罰金，以銀元300 元即新臺幣900 元
    折算1 日；又被告犯罪時間係在96年4 月24日以前，雖曾遭
    通緝，但係於中華民國96年罪犯減刑條例施行後通緝暨緝獲
    ，合於該條例之減刑條件，應依該條例第2 條第1 項第3 款
    ，各減其刑期二分之一；並依法第其應執行之刑。再查本件
    被告雖未曾因犯罪受有期徒刑以上刑之宣告，然因本件土地
    以不實原因為移轉登記，被告應負主要之責任，且被告迄今
    並未就土地不實移轉登記與告訴人達成民事和解，故本院認
    不宜為緩刑之宣告，附此敘明。
五、證人柯炳宏涉嫌與被告共犯上開使公務員登載不實罪嫌部分
    ，應由檢察官另行處理，附此敘明。
據上論斷，應依刑事訴訟法第369 條第1 項前段、第364 條、第
299 條第1 項前段，刑法第2 條第1 項前段、第51條第6 款，修
正前刑法第28條、第214 條、第41條第1 項前段，廢止前罰金罰
鍰提高標準條例第1 條前段、第2 條，中華民國96年罪犯減刑條
例第2 條第1 項第3 款、第7 條、第9 條，判決如主文。
本案經檢察官張其主到庭執行職務。
中    華    民    國    98    年    12    月    24    日
                  刑事第四庭    審判長法  官  蕭權閔
                                      法  官  李嘉興
                                      法  官  林水城
以上正本證明與原本無異。
不得上訴。
中    華    民    國    98    年    12    月    24    日
                                      書記官  林佳蓉
附錄本件判決論罪科刑法條：
中華民國刑法(94.02.02)第214 條（使公務員登載不實罪）
明知為不實之事項，而使公務員登載於職務上所掌之公文書，足
以生損害於公眾或他人者，處3 年以下有期徒刑、拘役或5 百元
以下罰金。

司法院資訊處製作；財團法人民間司法改革基金會備份。
